臺灣高等法院高雄分院刑事判決　　　　 96年度上易字第904號
上　訴　人　臺灣高雄地方法院檢察署檢察官
被　　　告　甲○○
上列上訴人因被告動產擔保交易法案件，不服臺灣高雄地方法院
96年度易字第2387號中華民國96年7 月31日第一審判決（聲請簡
易判決處刑案號：臺灣高雄地方法院檢察署96年度偵字第13448
號），提起上訴，本院判決如下：
    主  文
上訴駁回。
    理  由
一、聲請簡易判決處刑意旨略以：被告甲○○曾因賭博案件，經
    臺灣高雄地方法院判處有期徒刑6 月確定，並於民國91年5
    月22日易科罰金執行完畢，仍不知悔改，復於94年5 月31日
    ，以動產擔保交易附條件買賣之方式，向東元車業有限公司
    （下稱東元公司）購買車牌號碼為CM7-657 號重型機車1 部
    ，為動產擔保交易法之債務人，買賣價金為新臺幣（下同）
    52,920元，約定分12期給付，每月為1 期，繳款期限自94年
    6 月30日起至95年5 月30日止，每期需付款4,410 元，而在
    全部價金未付清前，東元公司仍保有該車之所有權，甲○○
    依約僅得占有使用，不得任意遷移或為其他處分，並應將車
    停放在高雄市○○區○○街137 號10樓之1 附近。詎甲○○
    取得該車後，自第2 期起即拒不付款，意圖為自己不法之利
    益，竟於94年間即將上開車輛出賣予不知名之中古機車行，
    致東元公司追索無著，未能依動產擔保交易法行使取償權益
    而受有損害。因認被告甲○○有犯動產擔保交易法第38條罪
    嫌云云。
二、按犯罪後之法律已廢止其刑罰者，得不經言詞辯論，諭知免
    訴之判決，刑事訴訟法第302 條第4 款、第307 條定有明文
    。又所謂犯罪後之法律已廢止其刑罰者，係指舊法之刑罰已
    經廢止，而現行法令上復無科以刑罰之明文者而言，最高法
    院著有22年上字第628 號判例意旨可資參照。
三、查動產擔保交易法第五章罰則部分（即第38條至第40條），
    業經立法院於民國（下同）96年6月14日三讀通過修正刪除
    ，並經總統於同年7月11日以華總一義字第09600088561號令
    公布，同年月13日生效施行。聲請意旨所認被告甲○○為動
    產擔保交易之債務人，意圖不法之利益，將標的物出賣，致
    生損害於債權人等犯罪事實，依新修正之動產擔保交易法，
    顯已廢止其刑罰；從而，原審不經言詞辯論，逕為諭知免訴
    之判決，經核尚無不合。
四、檢察官上訴意旨以被告擅將動產擔保標的物轉賣於中古機車
    行，使東元公司追索無著，雖因動產擔保交易法第38條已除
    罪化，而無成立該罪名之餘地，然被告變更持有為所有之行
    為，仍該當刑法第335 條之侵占罪及同法第339 條第1 項之
    詐欺罪嫌云云。惟查：按動產擔保交易法之立法目的為適應
    工商業及農業資金融通及動產用益之需要，並保障動產擔保
    交易之安全，特制定本法。又所謂動產擔保交易謂依本法就
    動產設定抵押，或為附條件買賣，或依信託收據占有其標的
    物之交易，動產擔保交易法第二條定有明文。而侵占罪之成
    立，係以意圖為自己或第三人不法之所有，而擅自處分自己
    持有之他人所有物或變易持有之意為所有之意，而逕為所有
    人之行為為要件（最高法院92年台上字第6997號、93年台上
    字第6887號判決意旨參照），兩者犯罪構成要件不盡相同。
    又詐欺取財罪之成立，須行為人施用詐欺，使被害人因而陷
    於錯誤而交付財物為構成要件，其要件與動產擔保交易法亦
    不盡相同。再刑事訴訟法第300 條規定科刑或免刑之判決，
    得就起訴之犯罪事實，變更檢察官所引應適用之法條者，係
    指法院得在事實同一之範圍內，亦即必不變更起訴之犯罪事
    實，始得自由認定事實，適用法律（最高法院69年台上字第
    1802號判例意旨參照）。是變更法條之前提，應以被告犯罪
    已經證明而應諭知科刑或免刑者為限，亦即就檢察官所起訴
    之事實得證明被告有罪者，始得於同一事實範圍內變更檢察
    官所起訴之法條。本件被告被訴違反動產擔保交易法部分，
    業因法律已廢止其刑罰而不成立犯罪，自無得變更法條為侵
    占罪或詐欺罪之問題，檢察官上訴認被告行為縱不成立動產
    擔保交易法第38條之罪，亦應成立侵占罪或詐欺罪，容有誤
    會，其上訴為無理由，應予駁回，並不經言詞辯論為之。
據上論斷，應依刑事訴訟法第368條、第372條，判決如主文。
中　　華　　民　　國　　96　　年　　10　　月　　12　　日
                  刑事第二庭  審判長法  官  林正雄
                                    法  官  陳啟造
                                    法  官  黃壽燕
以上正本證明與原本無異。
不得上訴。
中　　華　　民　　國　　96　　年　　10　　月　　12　　日
                                    書記官  梁雅華
